【裁判字號】    91,上易,619
【裁判日期】    921021
【裁判案由】    詐欺
【裁判全文】
臺灣高等法院刑事判決                            九十一年度上易字第六一九號
    上  訴  人  臺灣台北地方法院檢察署檢察官
    被      告  乙○○
    選任辯護人  吳仟翼  律師
右上訴人因被告詐欺等案件，不服臺灣台北地方法院九十年度易字第一二三號，中華
民國九十一年一月三十一日第一審判決（起訴案號：臺灣台北地方法院檢察署八十六
年度偵字第九三八九號）提起上訴，本院判決如左：
    主  文
上訴駁回。
    理  由
一、公訴意旨略以：被告乙○○深知友人丙○○有地有錢，乃基於意圖為自己不法所
    有之概括犯意，自民國八十一年底起，在台北市○○○路○段一四四號，先後持
    安淳建設股份有限公司（下稱安淳建設公司）所簽發面額分別為新台幣（下同）
    一百八十五萬四千元、四百三十六萬七千二百元支票（退票後再以淡水第一信用
    合作社竹圍分社，票號第0000000號，面額六百二十三萬六千元換回）及
    淡水第一信用合作社竹圍分社票號第0000000號、第0000000號，
    面額分別為一千六百萬元及一千萬元支票多紙，連續以借錢與人周轉及共同購買
    桃園縣復興紡織股份有限公司土地等詞，向丙○○訛借同額現款。丙○○不疑有
    詐，遂將各該款交與被告乙○○，嗣該支票到期不獲兌現，丙○○屢催無著，始
    知受騙，因認被告涉犯刑法第三百三十九條第一項之詐欺取財罪嫌等語。
二、按犯罪事實應依證據認定，無證據不得推定其犯罪事實；又不能證明被告犯罪者
    ，應諭知無罪之判決，刑事訴訟法第一百五十四條、第三百零一條第一項分別定
    有明文。又事實之認定，應憑證據，如未能發現相當證據，或證據不足以證明，
    自不能以推測或擬制之方法，為裁判基礎；且認定不利於被告之事實須依積極證
    據，苟積極證據不足為不利於被告事實之認定時，即應為有利於被告之認定；另
    認定犯罪事實所憑之證據，雖不以直接證據為限，間接證據亦包括在內，然而無
    論直接證據或間接證據，其為訴訟上之證明，須於通常一般之人均不致有所懷疑
    ，而得確信其為真實之程度者，始得據為有罪之認定，倘其證明尚未達到此一程
    度，而有合理之懷疑存在而無從使事實審法院得有罪之確信時，即應由法院為諭
    知被告無罪之判決。最高法院四十年台上字第八六號、三十年台上字第八一六號
    、七十六年台上字第四九八六號判例可資參照。此外，告訴人之告訴，係以使被
    告受刑事訴追為目的，是其陳述是否與事實相符，仍應調查其他證據以資審認。
    次按刑法第三百三十九條第一項詐欺罪之成立，以意圖為自己或第三人不法所有
    ，以詐術使人將本人或第三人之物交付為要件。所謂以詐術使人交付，必須被詐
    欺人因其詐術而陷於錯誤，若其所用方法，不能認為詐術，亦不致使人陷於錯誤
    ，即不構成該罪，最高法院四十六年台上字第二六０號亦著有判例足資參照。至
    於債務人於債之關係成立後，如有未依債之本旨履行民事債務之情形，在社會上
    可能之原因甚多，縱令是出於惡意不為履行，茍無足以證明其在債之關係發生時
    ，自始即具有不法所有意圖之積極證據，亦僅能令負民事債務不履行之責任，依
    刑事訴訟法第一百五十四條之規定，尚不得據此債信違反之客觀事態，而推定債
    務人原有詐欺取財或詐欺得利之犯意。
三、本件公訴人認被告乙○○涉犯刑法第三百三十九條第一項之詐欺取財罪嫌，無非
    係以告訴人丙○○之指訴，且有上開支票影本在卷可稽；又告訴人所指第二次借
    款資金，復有華僑銀行民生分行蕭家昌（即告訴人之子）甲種存款九七之七帳號
    、紀速增（即告訴人之妻）甲種存款三十之六帳號，於八十二年五月十八日分別
    轉帳一千零五十二萬元及五百萬元至被告配偶鄭林紡帳戶之支票影本（連同所扣
    除之四十八萬元利息共計一千六百萬元）存卷可按等為其主要論據。訊據被告乙○○堅詞否認有何前開詐欺取財之犯行，辯稱：安淳建設公司股東李正義是伊朋
    友，其以前曾以土地設定八千萬元之抵押權向告訴人借錢，後來李正義還了二千
    萬元，告訴人說還有二千萬元之空間，所以李正義就拿卷附之支票二張（一張是
    一百八十五萬四千元、另一張是四百三十六萬七千二百元）向告訴人借錢，而告
    訴人並要求伊背書供作擔保；至於一千六百萬元支票，係甲○○要借的，當初有
    位代書介紹甲○○和伊認識，甲○○告訴伊需要一千六百萬元，伊帶甲○○去找
    告訴人，告訴人開了二張支票，一張是一千零五十二萬元，另一張是五百多萬元
    支票，伊拿去銀行交換，並拿給甲○○去塗銷積欠銀行之債務，而因當時告訴人
    不認識甲○○，所以要伊開一張一千六百萬元之支票供作擔保，後來甲○○未還
    這一筆錢，伊因作擔保人告訴人要伊負責，伊乃在事後開了一張一千萬元及六百
    二十三萬六千元（包含利息）之支票用以延期，事後並陸續還清上開金錢等語。
四、本院查：
（一）告訴人丙○○於偵查中先係指稱：被告於八十二年初，明知已無支付能力狀態
      ，竟仍分別持八十二年七月六日、七月十二日、七月二十五日其所簽發，由淡
      水第一信用合作社竹圍分社為付款人，票號為第0000000號、第000
      0000號、第0000000號，面額各為一千六百萬元、六百二十三萬六
      千元、一千萬元之支票三紙，向伊借款，詎被告借得上開款項後，經伊提示票
      據，竟遭退票云云。（上開八十二年七月十二日之票據，依告訴人告訴狀及被
      告所稱，票載到期日確為八十二年七月十二日，惟告訴人偵查中所提出該支票
      影本，已遭塗改為八十三年七月十二日；見八十五年十月二十三日告訴狀，附
      於台灣台北地方法院檢察署八十五年偵字第一０一七二號卷宗第三頁）；嗣經
      檢察官要求告訴人陳報相關借款細節，復指稱：借款一千六百萬元部分，係伊
      於八十二年五月十八日由華僑銀行民生分行伊之子及配偶帳戶中分別提領五百
      萬元及一千零五十二萬元交付被告，並加計至清償日即八十二年七月六日之利
      息四十八萬元，合計一千六百萬元；另六百二十三萬六千元支票部分，係被告
      持其背書，而由安淳建設公司分別於八十一年一月十六日及十八日所簽發，面
      額各為一百八十五萬四千元、四百三十六萬七千二百元支票各一紙向伊調現，
      嗣遭退票後，經伊催討，被告始簽發該六百二十三萬六千元之支票；另一千萬
      元部分，係被告於八十二年初，邀伊各出資二千五百萬元投資桃園縣復興紡織
      公司土地，因被告無資金，乃由被告簽發上開支票後，由伊代墊一千萬元云云
      （見八十六年六月十七日陳報狀，附於台灣台北地方法院檢察署八十六年偵字
      第九三八九號卷宗第三十一頁）；嗣於原審又指稱：安淳建設公司向伊借錢，
      沒有還跳票，因被告有背書，伊才告他；至於一千六百萬元部分，當初是被告
      和甲○○來找伊，被告表明是甲○○要借的，因為伊不認識甲○○，所以才請
      被告開卷附的三張支票（即前開一千六百萬元、一千萬元、六百二十三萬六千
      元支票）做擔保，而甲○○向伊借錢時，有說要購買土地，但這不是被告講的
      ，且伊當初以為是被告和甲○○一起串通來騙伊的錢，後來才知道甲○○沒有
      給被告錢，被告也是被害人等語（見原審九十年十月十六日訊問筆錄）；於本
      院則又指稱：係因當時被告出國，因一時間找不到被告，才以為被告是蓄意詐
      欺，嗣後找到被告講清楚後才知道被告並沒有蓄意詐欺、因不認識甲○○，但
      願意借錢給被告，所以將錢借給被告拿去借給甲○○，其將錢借給被告的目的
      就是要被告拿去借給甲○○等語（見九十二年三月四日訊問筆錄）。依告訴人
      前後之供述內容觀之，究係被告自己要借款而簽發上開票據，及持安淳建設公
      司支票背書後向告訴人借款，抑或被告純係為案外人甲○○或安淳建設公司供
      作擔保而簽發上開票據及背書，告訴人先後所供，均互有矛盾，已難僅憑此，
      而可逕認被告確有告訴人所指述之犯行。
（二）次查，告訴人於偵查中雖供稱，被告於八十二年七月十二日所簽發，由淡水第
      一信用合作社竹圍分社為付款人，票號為第0000000號，面額為六百二
      十三萬六千元之支票，係被告先持由其背書，而由安淳建設公司分別於八十一
      年一月十六日及十八日所簽發，面額各為一百八十五萬四千元、四百三十六萬
      七千二百元支票各一紙向其調現，嗣遭退票後，經其催討，被告始又簽發上開
      六百二十三萬六千元之支票，以供清償，然又跳票云云；惟若上開安淳建設公
      司之支票二紙，若確為被告持往向告訴人調現，則依該二紙支票金額計算，借
      款總金額應為六百二十二萬一千二百元，但被告簽發給告訴人之上開支票，卻
      為六百二十三萬六千元，顯與借款金額不符；又若認為被告所簽發之六百二十
      三萬六千元之支票係包含利息在內，以安淳建設公司上開票載總金額為六百二
      十二萬一千二百元，則兩者之利息差額僅一萬四千八百元，亦與一般民間借貸
      六百餘萬元應有之利息差額不符；再者，被告若確實持前開由其背書之安淳建
      年十一月十六日、同年月十八日跳票，則告訴人豈會於被告持往向其調現之支
      票已無法兌現之情形下，又先後在上開支票跳票後之半年後時間，再同意資借
      被告以簽發票據面額分別為一千六百萬元及一千萬元供擔保之現金，顯悖於常
      情。
（三）末查，若如告訴人於偵查中所指述，被告於八十二年初，有邀告訴人各出資二
      千五百萬元投資桃園縣復興紡織公司土地，因被告無資金，乃由被告簽發上開
      一千萬元支票後，由告訴人代墊一千萬元云云；則應有渠等投資是項土地之相
      關文件，及代墊款之資金紀錄，惟均未見告訴人提出證據以實其說；且被告所
      簽發上開票據之淡水第一信用合作社竹圍分社第0000000帳戶，經原審
      向該信用合作社函查結果，被告自八十二年一月一日起至八十五年十二月三十
      一日止，票據使用往來情形，均屬正常，亦非拒絕往來戶等情，有台北縣淡水
      第一信用合作社函附資料一份在卷可憑，足見告訴人於偵查中指稱被告於八十
      二年初已無支付能力一節，亦與實情不符；此外，被告早於八十二年間已陸陸
      續續以案外人甲○○之擔保人身份，代替甲○○清償向告訴人所借貸之一千六
      百萬元等情，有被告之支票影本一紙在卷足證，另告訴人亦於本院提出甲○○
      之土地銀行活期儲蓄存款存摺以證明確有甲○○其人，並經當庭核對無誤，是
      公訴人上訴理由認甲○○其人係被告臨訟杜撰云云，委無足採。按被告係因於
      本案偵查中出國經商，久未返國，始遭告訴人誤以為其和甲○○意圖共同詐騙
      財物而提出本案訴訟，嗣被告經通緝到案與告訴人會算後，渠等間之債務關係
      業已釐清等情，復經告訴人於本院及原審供明在卷，並有和解書一紙在卷可證
      ，益見被告與告訴人間，若有金錢借貸或保證人關係之糾紛，亦堪認純屬民事
      法律之債權債務糾紛，與刑法上之詐欺罪，須意圖為自己或第三人不法所有犯
      意之要件，自屬有間。
（四）綜上所述，本件告訴人於偵、審中所指各端，既互有矛盾及不合常理之處，且
      無一足資證明被告涉有詐欺取財罪嫌，復又查無其他積極、確切之證據足以證
      明被告涉有公訴人所指之詐欺取財犯行，揆諸前揭規定及說明，即不能證明被
      告犯罪，原審以不能證明被告犯罪而為無罪之諭知，經核並無不合，公訴人上
      訴意旨猶執陳詞認被告有詐欺取財犯行云云，指摘原判決不當，為無理由，應
      予駁回。
據上論斷，應依刑事訴訟法第三百六十八條，判決如主文。
本案經檢察官郭弘佑到庭執行職務。
中      華      民      國    九十二    年      十      月    二十一    日
                              臺灣高等法院刑事第十一庭
                                  審判長法  官  楊  照  男
                                        法  官  王  詠  寰
                                        法  官  陳  炳  彰
右正本證明與原本無異。
不得上訴。
                                        書記官  沈  秀  容
中      華      民      國    九十二    年      十      月    二十三    日


司法院資訊處製作；財團法人民間司法改革基金會備份。
